臺灣宜蘭地方法院民事簡易判決
110年度羅簡字第273號
原      告  劉建賢  
訴訟代理人  游敏傑律師
被      告  劉信一  
訴訟代理人  劉奕呈  
被      告  劉慶池  
            劉慶讚  
            陳麗華  

            劉冠君  
            劉冠宏  
            劉慶玲  
            劉麗卿  
            劉慶國  
            劉東雄  
            劉邦彥  
            劉國權  
            劉國仕  

上 一 人之
法定代理人  林美香  

被      告  劉陳秀美
            劉聰松  
            劉文智  
            劉乾隆  
            黃碧珠  
            劉宜弘  
            劉金綠  
            劉志明  
            劉國樑  
            劉國禎  
            劉振賢  
            何登山  
            何錫鏗  
            何錫銘  
            雷立群  
            雷雅棋  
            雷其諺  
            王維忠  
上列當事人間因請求分割共有物事件，經本院於民國111年11月1
1日言詞辯論終結，本院判決如下：
    主      文
一、被告劉慶池、劉慶讚、陳麗華、劉冠君、劉冠宏、劉慶玲應
    就被繼承人劉坤榮所有坐落宜蘭縣○○鎮○○段0000地號土地（
    下稱系爭土地）所有權應有部分360分之6辦理繼承登記。
二、被告劉麗卿、劉慶國應就被繼承人劉清柳所有坐落系爭土地
    所有權應有部分360分之6辦理繼承登記。
三、被告劉麗卿、劉慶國、何登山、何錫鏗、何錫銘、雷立群、
    雷雅棋、雷其諺、王維忠應就被繼承人劉阿長所有坐落系爭
    土地所有權應有部分360分之12辦理繼承登記。
四、兩造共有坐落系爭土地（面積1,460㎡），應分割如下：
  ㈠如宜蘭縣羅東地政事務所110年11月23日羅測土字第349400號
    土地複丈成果圖A案（下稱附圖）編號農1部分（面積272.20
    ㎡）分歸被告劉宜弘取得。
  ㈡如附圖編號農2部分（面積155.12㎡）分歸被告劉金綠、劉志
    明、劉國樑、劉國禎共同取得，並按附表3「分割後維持共
    有之權利範圍」欄比例維持共有。
  ㈢如附圖編號農3部分（面積146.98㎡）分歸被告劉邦彥取得。
  ㈣如附圖編號農4部分（面積68㎡）分歸被告劉振賢取得。
  ㈤如附圖編號農5部分（面積68㎡）分歸被告劉東雄取得。
  ㈥如附圖編號農6部分（面積534.41㎡）分歸原告劉建賢、被告
    劉陳秀美、劉聰松、劉文智、劉乾隆共同取得，並按附表3
    「分割後維持共有之權利範圍」欄比例維持共有。
  ㈦如附圖編號道佔農1部分（面積215.29㎡）分歸原告與被告劉
    東雄、劉邦彥、劉陳秀美、劉聰松、劉文智、劉乾隆、劉宜
    弘、劉金綠、劉志明、劉國樑、劉國禎、劉振賢共同取得，
    並按附表3「分割後維持共有之權利範圍」欄比例維持共有
    。
五、被告劉東雄、劉邦彥、劉陳秀美、劉聰松、劉文智、劉乾隆
    、劉宜弘、劉振賢應各分別補償原告、被告劉信一、劉慶池
    、劉慶讚、陳麗華、劉冠君、劉冠宏、劉慶玲、劉麗卿、劉
    慶國、何登山、何錫鏗、何錫銘、雷立群、雷雅棋、雷其諺
    、王維忠、劉國權、劉國仕、黃碧珠、劉金綠、劉志明、劉
    國樑、劉國禎如附表6所示之金額。
六、訴訟費用由兩造依附表1「訴訟費用負擔比例」欄所示之比
    例負擔。
    事實及理由
壹、程序事項：
一、按當事人死亡者，訴訟程序在有繼承人、遺產管理人或其他
    依法令應續行訴訟之人承受其訴訟以前當然停止；他造當事
    人，亦得聲明承受訴訟，民事訴訟法第168條、第175條分別
    定有明文。查原告提起本件訴訟後，被告劉陳阿妹已於民國
    111年7月20日死亡（見本院卷㈠第223頁），經原告向本院具
    狀聲請由其繼承人劉慶池、劉慶讚、劉冠君、劉冠宏、劉慶
    玲承受訴訟，經核於法並無不合，應予准許。　　
二、按訴狀送達後，原告不得將原訴變更或追加他訴。但請求之
    基礎事實同一者、該訴訟標的對於數人必須合一確定時，追
    加其原非當事人之人為當事人者，不在此限。不變更訴訟標
    的，而補充或更正事實上或法律上之陳述者，非為訴之變更
    或追加。民事訴訟法第255條第1項第2、5款、第256條定有
    明文。另原告於判決確定前，得撤回訴之全部或一部，同法
    第262條亦有明文。又裁判分割共有物，屬形成判決，法院
    定共有物之分割方法，固應斟酌當事人之聲明、共有物之性
    質、經濟效用及全體共有人之利益等，而本其自由裁量權為
    公平合理之分配，但並不受當事人聲明、主張或分管約定之
    拘束（最高法院93年度台上字第1797號裁判意旨參照）。以
    上乃基於分割共有物事件關於訴訟聲明不受拘束之特性，是
    當事人主張之共有物分割方法，僅供法院參考，縱為分割方
    案之變更或追加，亦僅屬補充或更正事實上之陳述，而非訴
    之變更或追加。經查，本件原告原起訴聲明請求：㈠被告劉
    信一應就被繼承人劉阿信所遺宜蘭縣○○鎮○○段0000地號土地
    （下稱系爭土地）之權利範圍6/360辦理繼承登記；㈡被告劉
    陳阿妹、劉慶池、劉慶讚、陳麗華、劉冠君、劉冠宏及劉慶
    玲應就被繼承人劉坤榮所遺系爭土地之權利範圍6/360辦理
    繼承登記；㈢被告劉麗卿及劉慶國應就被繼承人劉清柳所遺
    系爭土地之權利範圍6/360辦理繼承登記；㈣被告劉麗卿及劉
    慶國應就被繼承人劉阿長所遺系爭土地之權利範圍12/360辦
    理繼承登記；㈤被告劉陳秀美、劉淑秋、劉朝日、劉佩芳及
    劉佩怡應就被繼承人劉文龍所遺系爭土地之權利範圍20/360
    辦理繼承登記；㈥兩造所共有系爭土地，權利範圍如土地所
    有權人名冊所列，請准予分割，其分割方案如附圖所示：⒈
    分割方案附圖所示「農01」由被告劉宜弘取得。⒉分割方案
    附圖所示「農02」由被告劉金綠、劉志明、劉國樑、劉國禎
    等四人取得並維持分別共有，權利範圍各為1/4。⒊分割方案
    附圖所示「農03」由被告劉邦彥取得。⒋分割方案附圖所示
    「農04」由被告劉振賢取得。⒌分割方案附圖所示「農05」
    由被告劉東雄取得。⒍分割方案附圖所示「農06、道佔農1」
    由原告劉建賢及被告劉東雄、劉邦彥、劉國權、劉國仕、劉
    陳秀美、劉淑秋、劉朝日、劉佩芳、劉佩怡、劉聰松、劉文
    智、劉乾隆、黃碧珠、劉宜弘、劉金綠、劉志明、劉國樑、
    劉國禎、劉振賢依權利範圍比例繼續維持共有；㈦依分割方
    案附圖取得各該土地之共有人，應依比例補償劉阿信、劉坤
    榮、劉清柳、劉阿長之繼承人（待地政機關依上開分割方案
    繪測複丈成果圖及面積後，計算應受補償人及總金額表）。
    嗣原告於111年8月26日以民事更正訴之聲明暨追加被告起訴
    狀追加被繼承人劉阿長之其餘繼承人何登山、何錫鏗、何錫
    銘、雷立群、雷雅棋、雷其諺、王維忠為被告（本院卷㈠第2
    37至243頁），復因被告劉信一已就被繼承人劉阿信所遺系
    爭土地應有部分辦理繼承登記，劉文龍之繼承人則已協議分
    割遺產，約定由劉陳秀美取得系爭土地之應有部分，此有土
    地登記謄本在卷可參（見本院卷㈡第113至118頁），故原告
    於111年10月19日以民事更正訴之聲明暨撤回起訴狀變更聲
    明為：㈠被告劉慶池、劉慶讚、陳麗華、劉冠君、劉冠宏及
    劉慶玲應就被繼承人劉坤榮所遺系爭土地之權利範圍6/360
    辦理繼承登記。㈡被告劉麗卿及劉慶國應就被繼承人劉清柳
    所遺系爭土地之權利範圍6/360辦理繼承登記。㈢被告劉麗卿
    、劉慶國、何登山、何錫鏗、何錫銘、雷立群、雷雅棋、雷
    其諺及王維忠應就被繼承人劉阿長所遺系爭土地之權利範圍
    12/360分辦理繼承登記。㈣兩造所共有之系爭土地，權利範
    圍如土地所有權人名冊所列，請准予分割，其分割方案如宜
    蘭縣羅東地政事務所110年11月23日羅測土字第349400號土
    地複丈成果圖A案（下稱附圖）所示：⒈編號「農1」由被告
    劉宜弘取得。⒉編號「農2」由被告劉金綠、劉志明、劉國樑
    、劉國禎等四人取得並維持分別共有，權利範圍各為1/4。⒊
    編號「農3」由被告劉邦彥取得。⒋編號「農4」由被告劉振
    賢取得。⒌編號「農5」由被告劉東雄取得。⒍編號「農6」由
    原告劉建賢及被告劉陳秀美、劉聰松、劉文智、劉乾隆依附
    表3權利範圍比例繼續維持共有。⒎編號「道佔農1」由劉建
    賢及被告劉東雄、劉邦彥、劉陳秀美、劉聰松、劉文智、劉
    乾隆、劉宜弘、劉金綠、劉志明、劉國樑、劉國禎、劉振賢
    依附表3-1所示權利範圍比例繼續維持共有；㈤依附圖取得各
    該土地之共有人即被告劉東雄、劉邦彥、劉陳秀美、劉聰松
    、劉文智、劉乾隆、劉宜弘、劉振賢應補償共有人即原告、
    被告劉信一、劉慶池、劉慶讚、陳麗華、劉冠君、劉冠宏、
    劉慶玲、劉麗卿、劉慶國、何登山、何錫鏗、何錫銘、雷立
    群、雷雅棋、雷其諺、王維忠、劉秋江、劉香秀、劉存修、
    劉國權、劉國仕、黃碧珠、劉金綠、劉志明、劉國樑、劉國
    禎等（應受補償之金額及應受補償比例詳如附表4-1、5-1所
    示），並依附表6-1所示應補償及應受補償之金額，分別補
    償各該應受補償之共有人（見本院卷㈡第96至111頁）等情。
    經核原告係就共有人間需合一確定之分割共有物事件，追加
    原非當事人之人為當事人，且前揭聲明之更正並未變更訴訟
    標的，揆諸前揭規定，均無不合，亦應准許。
三、本件被告劉信一、劉慶池、劉慶讚、陳麗華、劉冠君、劉冠
    宏、劉慶玲、劉麗卿、劉慶國、劉邦彥、劉國權、劉國仕、
    劉陳秀美、劉聰松、劉文智、劉乾隆、黃碧珠、劉宜弘、劉
    金綠、劉志明、劉國樑、劉國禎、劉振賢、何登山、何錫鏗
    、何錫銘、雷立群、雷雅棋、雷其諺、王維忠經合法通知，
    未於最後言詞辯論期日到場，核無民事訴訟法第386條各款
    所列情形，爰依原告之聲請，由其一造辯論而為判決。
貳、實體事項：   
一、原告主張：系爭土地為附表1所示共有人所共有，而各共有
    人之應有部分，如附表1「所有權應有部分」欄所示。而系
    爭土地共有人間就系爭土地並無不分割之協議，且系爭土地
    亦無因物之使用目的而不能分割之情形，現因兩造無法達成
    分割之協議，故原告自得訴請裁判分割系爭土地。又系爭土
    地登記謄本所記載之共有人其中劉坤榮、劉清柳、劉阿長均
    已死亡，其繼承人，迄未分別就其等之應有部分辦理繼承登
    記，故請求其等繼承人應分別就其被繼承人劉坤榮、劉清柳
    、劉阿長之所有權應有部分辦理繼承登記，併請求其等於辦
    妥繼承登記後，與其餘土地共有人分割系爭土地。再者，系
    爭土地上已有部分共有人建屋居住使用，故原告認以系爭土
    地之基地形狀、已興建房屋之現狀及使用道路之情形為分割
    主要原則，提出分割方案，並依宏亞不動產估價師事務所出
    具之不動產估價報告書就系爭土地所估價之金額新臺幣（下
    同）3,410元/㎡為基礎，計算共有人應補償及應受補償金額
    後，互為找補。為此，爰依民法第823條、第824條之規定訴
    請裁判分割等語。並聲明：如程序事項變更後之聲明所示。
二、被告則以：
  ㈠被告黃碧珠雖未於最後言詞辯論到場，但據之前到場陳稱：
    希望以市價補償，同意不取得土地等語（見本院卷㈠第87頁
    ）。
  ㈡被告劉麗卿雖未於最後言詞辯論到場，但據之前到場陳稱：
    伊希望分得土地，願意與其他共有人共有附圖農6及道佔農1
    等語（見本院卷㈠第175頁）。
  ㈢被告劉信一雖未於最後言詞辯論到場，但據之前到場陳稱：
    伊願意接受金錢補償，惟估價之金額過低等語（見本院卷㈠
    第236頁）。
  ㈣被告劉邦彥、劉國仕、劉國權、劉陳秀美、劉聰松、劉文智
    、劉乾隆、劉宜弘、劉金綠、劉志明、劉國樑、劉國禎、劉
    振賢雖未於最後言詞辯論到場，但據之前到場或具狀陳稱：
    同意原告之分割方案，亦同意與其他共有人就附圖編號道佔
    農1部分按各自應有比例維持共有，並補償其他共有人等語
    （見調解卷第195至196頁；本院卷㈠第236頁背面；本院卷㈡
    第46頁、第48頁、第156頁）。
  ㈤被告劉東雄部分：同意原告的分割方案，亦同意與其他共有
    人就附圖編號道佔農1部分按各自應有比例維持共有，並補
    償其他共有人等語（見本院卷㈡第162頁）。　
  ㈥劉慶池、劉慶讚、陳麗華、劉冠君、劉冠宏、劉慶玲、劉慶
    國、何登山、何錫鏗、何錫銘、雷立群、雷雅棋、雷其諺、
    王維忠未於言詞辯論期日到場，亦未提出準備書狀作何聲明
    或陳述。
三、得心證之理由：
　㈠按因繼承、強制執行、徵收、法院之判決或其他非因法律行
    為，於登記前已取得不動產物權者，應經登記，始得處分其
    物權，民法第759條定有明文。又共有物之分割在使共有關
    係變更為單獨所有，其性質為共有人間應有部分之交換，自
    屬處分行為，須以共有人之處分權存在為前提，是以共有人
    就共有物如無處分權可資行使，共有人無從以協議方式為分
    割，法院亦不能依共有人之請求為裁判分割，故共有之不動
    產之共有人中一人死亡，他共有人請求分割共有物時，為求
    訴訟之經濟起見，可許原告就請求繼承登記及分割共有物之
    訴合併提起，即以一訴請求該死亡之共有人之繼承人辦理繼
    承登記並請求該繼承人於辦理繼承登記後，與原告及其餘共
    有人分割共有之不動產（最高法院69年台上字第1134號判例
    、同院70年第2次民事庭會議決議㈡參照）。查系爭土地原共
    有人劉坤榮、劉清柳、劉阿長均於起訴前死亡，而其等繼承
    人均未辦理繼承登記等情，已如前述。是依前述說明，原告
    訴請劉坤榮、劉清柳、劉阿長之如附表1編號2至4「當事人
    」欄之繼承人，各就其等被繼承人於系爭土地之所有權應有
    部分辦理繼承登記，即屬有據，合先敘明。
　㈡次按「各共有人，除法令另有規定外，得隨時請求分割共有
    物，但因物之使用目的不能分割或契約定有不分割之期限者
    ，不在此限」，民法第823條第1項定有明文。又按耕地指依
    區域計畫法劃定為特定農業區、一般農業區、山坡地保育區
    及森林區之農牧用；每宗耕地分割後每人所有面積未達0.25
    公頃者，不得分割，但本條例89年1月4日修正施行前之共有
    耕地，得分割為單獨所有；上開共有耕地，辦理分割為單獨
    所有者，應先取得共有人之協議或法院確定判決，其分割後
    之宗數，不得超過共有人之人數，此於農業發展條例第3條
    第11款、第16條第1項第4款、第2項分別定有明文。查系爭
    土地使用分區為農業區，核屬農業發展條例第3條第11款所
    稱之耕地，其分割自應符合農業發展條例之限制。而原告提
    起本件分割共有物訴訟時，系爭土地登記之共有人如附表1
    所示，是依上開規定，系爭土地自得分割為共有人各自單獨
    所有，不受最小面積0.25公頃之限制，但各筆土地分割後之
    宗數，不得超過起訴時之共有人人數，而附圖所示之筆數合
    於農業發展條例第16條第1項第4款之規定，此有宜蘭縣羅東
    地政事務所111年3月17日羅地測字第1110002119號函附卷可
    參（見本院卷㈠第169頁）。又原告主張系爭土地為兩造共有
    ，其應有部分各如附表1所示，亦有土地登記第一類謄本附
    卷可稽（見本院卷㈡第113至118頁），且因兩造人數眾多，
    無法協議決定分割方法亦就分割方法無法達成調解等節，此
    為兩造所未爭執。從而，原告依民法第823條第1項前段之規
    定，請求分割系爭土地，亦屬有據。
　㈢再按「共有物之分割，依共有人協議之方法行之」；「分割
    之方法不能協議決定，或於協議決定後因消滅時效完成經共
    有人拒絕履行者，法院得因任何共有人之請求，命為下列之
    分配：一、以原物分配於各共有人。但各共有人均受原物之
    分配顯有困難者，得將原物分配於部分共有人。二、原物分
    配顯有困難時，得變賣共有物，以價金分配於各共有人；或
    以原物之一部分分配於各共有人，他部分變賣，以價金分配
    於各共有人」；「以原物為分配時，如共有人中有未受分配
    ，或不能按其應有部分受分配者，得以金錢補償之」；「以
    原物為分配時，因共有人之利益或其他必要情形，得就共有
    物之一部分仍維持共有，民法第824條第1至4項定有明文。
    又分割共有物，以消滅共有關係為目的，法院裁判分割共有
    物土地時，除因該土地內，部分土地之使用目的不分割或部
    分共有人仍願維持其共有關係，應就該部分土地不予分割或
    准該部分共有人成立新共有關係外，應將土地分割於各共有
    人單獨所有（最高法院96年度台上字第108號判決要旨參照
    ）。復按「依農業發展條例第16條第1項第3款及第4款規定
    辦理耕地分割，應分割為單獨所有。但耕地之部分共有人協
    議就其應有部分維持共有者及依法院確定判決或和解筆錄就
    共有物之一部分由全體繼承人或全體共有人維持共有者不在
    此限」，耕地分割執行要點第9點規定亦有明文。另請求分
    割共有物之訴，應由法院依民法第824條命為適當之分配，
    不受任何共有人主張之拘束。裁判分割共有物，如採原物分
    割者，法院僅須斟酌共有物之性質及其經濟效用，作公平合
    理之分配即可。各共有人在分割前之使用狀況，固應加以考
    量，惟該使用狀況縱共有人間有分管之約定，法院亦不受其
    拘束（最高法院88年度台上字第1799號裁判要旨參照）。裁
    判分割共有物，屬形成判決，法院定共有物之分割方法，固
    應斟酌當事人之聲明、共有物之性質、經濟效用及全體共有
    人之利益等，而本其自由裁量權為公平合理之分配，但並不
    受當事人聲明、主張或分管約定之拘束。是法院裁判分割共
    有物，若係以原物分割，原則上應按其應有部分為分配，且
    該應有部分係以經登記者為準，如共有人中有不能按其應有
    部分受分配者，得以金錢補償之，民法第824條規定甚明。
    依前揭說明，兩造間就系爭土地占有使用收益系爭土地或迄
    未占有使用系爭土地之情況，僅供本院參考，本院於裁判分
    割系爭土地時自不受拘束，仍應斟酌兩造聲明、系爭土地之
    性質、經濟效用及全體共有人之利益等，本於自由裁量權為
    公平合理之分配。
　㈣經查，系爭土地坐落在蘇澳鎮，且系爭土地目前除如附圖編
    號農2、農6為空地，如附圖編號道佔農1為道路用地，其餘
    如附圖編號農1、農3、農4、農5土地均已有建物坐落，此經
    本院現場勘驗明確，並有勘驗筆錄、照片可憑，且囑託宜蘭
    縣羅東地政事務所繪製如附圖所示土地複丈成果圖，另有宜
    蘭縣政府財政稅務局111年3月8日宜財稅羅字第1110221798
    號函暨房屋稅籍證明書、房屋稅稅籍通報表、房屋平面圖在
    卷可參（見本院卷㈠第86至101頁、第112頁、第148至154頁
    ）。故以系爭土地目前使用狀況、共有人人數眾多之情形下
    ，若由共有人全體均按其應有部分分得土地，勢必造成系爭
    土地過於細分，除影響目前附圖所示建物之使用外，亦不利
    社會經濟，故原告主張方割方案主要採行以目前房屋坐落、
    道路使用之現況為分割，除分割後土地不會過於細分外，並
    與目前房屋坐落位置、道路使用現況相合，而減少日後法律
    關係複雜化，且此分割原則除未曾到庭之共有人外，其餘到
    庭或具狀之多數共有人對此分割原則亦表示同意，而符合多
    數共有人之意願，是原告主張系爭土地採用目前房屋坐落、
    道路使用現況為分割原則等情，應可採取。
　㈤另附圖編號道佔農1部分，目前現況為道路使用，已如前述，
    是附圖編號道佔農1部分顯對於因上開分割方案而有取得土
    地之共有人有所助益，對於因上開分割方案未取得土地之共
    有人而言，若再就編號道佔農1部分分擔應有部分比例，徒
    造成日後法律關係複雜，且影響金錢補償之公平，是編號道
    佔農1部分自應分歸因上開分割方案有取得土地之共有人即
    原告與被告劉東雄、劉邦彥、劉陳秀美、劉聰松、劉文智、
    劉乾隆、劉宜弘、劉金綠、劉志明、劉國樑、劉國禎、劉振
    賢等維持共有；且考量上開共有人取得所分得土地之面積不
    一，且系爭土地分割後已屬新的權利關係，故附圖編號道佔
    農1部分自應由新共有人以分得土地面積之比例，按附表3「
    分割後維持共有之權利範圍」欄比例維持共有。至原告所提
    如附表3-1（即111年10月19日民事更正訴之聲明暨撤回起訴
    狀所列附表2-3、3之分割後維持共有部分之土地權利範圍比
    例）應有誤算，惟本院於裁判分割系爭土地時，不受原告聲
    明之拘束，已如前述，爰更正如附表3所示。至被告劉麗卿
    雖稱其希望原物分割取得系爭土地如附圖編號農6及道佔農1
    部分等語，然因劉麗卿係繼承自被繼承人劉清柳、劉阿長之
    應有部分，而分別與劉慶國、何登山、何錫鏗、何錫銘、雷
    立群、雷雅棋、雷其諺、王維忠等人公同共有，除劉麗卿外
    ，其餘公同共有人均未表示願意再與系爭土地如附圖編號農
    6及道佔農1部分之共有人維持共有，佐以如附圖編號農6及
    道佔農1部分於分割後分別已有5位及13位共有人，如再令劉
    麗卿、劉慶國、何登山、何錫鏗、何錫銘、雷立群、雷雅棋
    、雷其諺、王維忠等9人共有如附圖編號農6及道佔農1部分
    ，徒使共有關係反趨複雜，是本院認仍應以原告主張以金錢
    找補予劉麗卿、劉慶國、何登山、何錫鏗、何錫銘、雷立群
    、雷雅棋、雷其諺、王維忠等9人（詳見下述）之分割方案
    較為可採。
　㈥又上開分割方案，部分共有人就共有土地有未能依其應有部
    分比例受分配取得分割後之土地，且部分共有人受分配之土
    地，其土地之價格亦有落差之情形，故依前揭民法第824條
    第3項之規定，自應為價差之金錢補償。而查系爭土地之市
    價，經本院囑託宏亞不動產估價師事務所為鑑定，並依據系
    爭土地地形、地勢、臨路條件、土地法定使用管制及其他管
    制事項、土地利用情況、公共設施便利性、近鄰地區土地利
    用情形、近鄰地區建物利用情況、近鄰地區之公共設施概況
    、近鄰地區之交通運輸概況、區域環境內之重大公共建設及
    近鄰地區未來發展趨勢等條件為分析，且參酌系爭土地使用
    類別為農牧用地等因素，並依比較法評估，認系爭土地市價
    為3,410元/㎡等情，此有上開估價師事務所檢送之鑑價報告
    書可佐（見外放估價報告書），是上開鑑定價格自足作為本
    院為金錢補償之依據。至於被告劉信一空言辯稱系爭土地上
    開鑑定價格過低等語，實非可採。故依此上開鑑定價格，按
    上開分割方案計算出如附表2、3共有人分割後所取得之土地
    面積增減，再計算出如附表4所示應補償其他共有人之應補
    償金額，及如附表5所示應受補償共有人應受補償金額，並
    據此得出被告劉東雄、劉邦彥、劉陳秀美、劉聰松、劉文智
    、劉乾隆、劉宜弘、劉振賢均因分割後取得土地之價值逾按
    其應有部分計算之價值，而屬應為補償人；而原告、被告劉
    信一、劉坤榮之繼承人（即被告劉慶池、劉慶讚、陳麗華、
    劉冠君、劉冠宏、劉慶玲）、劉清柳之繼承人（即被告劉麗
    卿、劉慶國）、劉阿長之繼承人（即被告劉麗卿、劉慶國、
    何登山、何錫鏗、何錫銘、雷立群、雷雅棋、雷其諺、王維
    忠）、劉國權、劉國仕、黃碧珠、劉金綠、劉志明、劉國樑
    、劉國禎則或因分割後未受分配土地，或因分割後所得土地
    價值低於按其應有部分計算之價值，而屬應受補償人，並由
    應為補償之人再依應受補償金額之比例各分別補償應受補償
    人，是應為補償人、應受補償人與補償金額即如附表6所示
    之金額。至原告所提如附表4-1、5-1、6-1（即111年10月19
    日民事更正訴之聲明暨撤回起訴狀所列附表4至13之分割後
    維持共有部分之土地權利範圍比例及應補償金額、應受補償
    金額）應有誤算，惟本院於裁判分割系爭土地時，不受原告
    聲明之拘束，業如前述，爰更正如附表4、5、6所示。
四、綜上所述，原告訴請被告劉慶池、劉慶讚、陳麗華、劉冠君
    、劉冠宏、劉慶玲應就被繼承人劉坤榮所有系爭土地所有權
    應有部分6/360辦理繼承登記；被告劉麗卿、劉慶國應就被
    繼承人劉清柳所有坐落系爭土地所有權應有部分6/360辦理
    繼承登記；被告劉麗卿、劉慶國、何登山、何錫鏗、何錫銘
    、雷立群、雷雅棋、雷其諺、王維忠應就被繼承人劉阿長所
    有坐落系爭土地所有權應有部分12/360辦理繼承登記，併請
    求其等於辦妥繼承登記後，裁判分割系爭土地，為有理由。
    是有關繼承登記部分，爰判決如主文第1至3項所示。至於分
    割系爭土地部分，本院依系爭土地性質、現況、分割後之經
    濟效用及共有人間意願等情形，認以原物分割為當，並於共
    有人中有未受分配或分配不足者以金錢補償之，爰判決如主
    文第4至5項所示。
五、又分割共有物之訴，核其性質，兩造本可互換地位，原告提
    起訴訟於法雖屬有據，然被告之應訴乃法律規定所不得不然
    ，其所為抗辯自為伸張或防衛權利所必要，故本件訴訟費用
    應由兩造依附表1「訴訟費用負擔比例」欄所示之比例分擔
    ，始為公允，爰諭知兩造之訴訟費用負擔之比例如主文第6
    項所示。
六、訴訟費用負擔之依據：民事訴訟法第80條之1、第85條第2項
    。　　
中　　華　　民　　國　　111 　年　　12　　月　　9 　　日
                  羅東簡易庭法　官  黃淑芳
以上正本係照原本作成。
如對本判決上訴，須於判決送達後20日之不變期間內，向本院提
出上訴狀（應附繕本）。
如委任律師提起上訴者，應一併繳納上訴審裁判費。
中　　華　　民　　國　　111 　年　　12　　月　　9 　　日
                            書記官　廖文瑜

附表1：宜蘭縣○○鎮○○段0000地號土地所有權人名冊（農牧用地
）
編號 土地登記謄本記載之共有人 當事人 所有權應有部分 訴訟費用負擔比例 1 劉信一 劉信一（被告） 6/360 6/360 2 劉坤榮  劉慶池、劉慶讚、陳麗華、劉冠君、劉冠宏、劉慶玲（被告） 6/360 連帶負擔 6/360 3  劉清柳 劉麗卿、劉慶國（被告） 6/360 連帶負擔 6/360  4 劉阿長 劉麗卿、劉慶國、何登山、何錫鏗、何錫銘、雷立群、雷雅棋、雷其諺、王維忠（被告） 12/360 連帶負擔 12/360 5 劉東雄 劉東雄（被告） 15/360 15/360 6 劉邦彥 劉邦彥（被告） 1/27 1/27 7 劉國權 劉國權（被告） 1/27 1/27 8 劉國仕 劉國仕（被告） 1/27 1/27 9 劉陳秀美 劉陳秀美（被告） 20/360 20/360 10 劉聰松 劉聰松（被告） 3/36 3/36 11 劉文智 劉文智（被告） 3/36 3/36 12 劉乾隆 劉乾隆（被告） 20/360 20/360 13 黃碧珠 黃碧珠（被告） 20/360 20/360 14 劉宜弘 劉宜弘（被告） 55/360 55/360 15 劉金綠 劉金綠（被告） 45/1440 45/1440 16 劉志明 劉志明（被告） 45/1440 45/1440 17 劉國樑 劉國樑（被告）  45/1440  45/1440 18 劉國禎 劉國禎（被告）  45/1440  45/1440 19 劉建賢 劉建賢（原告） 40/360 40/360 20 劉振賢 劉振賢（被告） 15/360 15/360 

附表2：宜蘭縣○○鎮○○段0000地號土地共有人分割前應有部分權
利範圍、應有面積、分割後取得編號、應有部分、取得面積及分
割前後面積增減對照表
編號 共有人 姓名 分割前所有權應有部分  按應有部分應取得之面積（㎡） 分割後取得附圖之土地編號 依分割方案可得面積（㎡）（尚未計「道佔農1」維持共有部分） 共有人分割後所取得土地面積增減（㎡）（尚未計「道佔農1」維持共有部分） 1 劉信一（被告） 6/360 24.33 無 0 －24.33 2 劉慶池、劉慶讚、陳麗華、劉冠君、劉冠宏、劉慶玲（被告） 公同共有6/360 24.33 無 0 －24.33 3  劉麗卿、劉慶國（被告） 公同共有6/360 24.33 無 0 －24.33 4 劉麗卿、劉慶國、何登山、何錫鏗、何錫銘、雷立群、雷雅棋、雷其諺、王維忠（被告） 公同共有12/360 48.67 無 0 －48.67 5 劉東雄（被告） 15/360 60.83 農5 68.00 ＋7.17 6 劉邦彥（被告） 1/27 54.07 農3 146.98 ＋92.91 7 劉國權（被告） 1/27 54.07 無 0 －54.07 8 劉國仕（被告） 1/27 54.07 無 0 －54.07 9 劉陳秀美（被告） 20/360 81.11 維持共有農6 81.11 0 10 劉聰松（被告） 3/36 121.67 維持共有農6 121.67 0 11 劉文智（被告） 3/36 121.67 維持共有農6 121.67 0 12 劉乾隆（被告） 20/360 81.11 維持共有農6 81.11 0 13 黃碧珠（被告） 20/360 81.11 無 0 －81.11 14 劉宜弘（被告） 55/360 223.06 農1 272.20 ＋49.14 15 劉金綠（被告） 45/1440 45.63 農2（劉金綠、劉志明、劉國樑、劉國禎維持共有，權利範圍各為1/4） 155.12 －27.40（劉金綠、劉志明、劉國樑、劉國禎所減少之面積各為6.85㎡，見下述） 16 劉志明（被告） 45/1440 45.63    17 劉國樑（被告）  45/1440 45.63    18 劉國禎（被告）  45/1440 45.63    19 劉建賢（原告） 40/360 162.22 維持共有農6 128.85 －33.37 20 劉振賢（被告） 15/360 60.83 農4 68.00 ＋7.17 

附表3：分割後維持共有部分：
編號 維持共有之共有人 分割後維持共有編號 分割後維持共有面積（㎡） 分割後維持共有之權利範圍 按權利範圍可得面積（㎡） 15 劉金綠（被告） 農2 155.12 1/4 38.78 16 劉志明（被告）   1/4 38.78 17 劉國樑（被告）   1/4 38.78 18 劉國禎（被告）   1/4 38.78 9 劉陳秀美（被告） 農6 534.41 8111/53441 81.11 10 劉聰松（被告）   12167/53441 121.67 11 劉文智（被告）   12167/53441 121.67 12 劉乾隆（被告）   8111/53441 81.11 19 劉建賢（原告）   12885/53441 128.85 5 劉東雄（被告） 道佔農1 215.29 6800/124471 11.76 6 劉邦彥（被告）   14698/124471 25.42 9 劉陳秀美（被告）   8111/124471 14.03 10 劉聰松（被告）   12167/124471 21.04 11 劉文智（被告）   12167/124471 21.04 12 劉乾隆（被告）   8111/124471 14.03 14 劉宜弘（被告）   27220/124471 47.08 15 劉金綠（被告）   3878/124471 6.71 16 劉志明（被告）   3878/124471 6.71 17 劉國樑（被告）   3878/124471 6.71 18 劉國禎（被告）   3878/124471 6.71 19 劉建賢（原告）   12885/124471 22.29 20 劉振賢（被告）   6800/124471 11.76 

附表3-1：原告111年10月19日民事更正訴之聲明暨撤回起訴狀所
列附表2-3、3之分割後維持共有部分之土地權利範圍比例：
編號 維持共有之共有人 分割後維持共有編號 分割後維持共有面積（㎡） 分割後維持共有之權利範圍 按權利範圍可得面積（㎡） 9 劉陳秀美（被告） 農6 534.41 8111/53441 81.11 10 劉聰松（被告）   12167/53441 121.67 11 劉文智（被告）   12167/53441 121.67 12 劉乾隆（被告）   8111/53441 81.11 19 劉建賢（原告）   12885/53441 128.85 5 劉東雄（被告） 道佔農1 215.29 6850/124571 11.84 6 劉邦彥（被告）   14698/124571 25.40 9 劉陳秀美（被告）   8111/124571 14.02 10 劉聰松（被告）   12167/124571 21.03 11 劉文智（被告）   12167/124571 21.03 12 劉乾隆（被告）   8111/124571 14.02 14 劉宜弘（被告）   27220/124571 47.04 15 劉金綠（被告）   3878/124571 6.70 16 劉志明（被告）   3878/124571 6.70 17 劉國樑（被告）   3878/124571 6.70 18 劉國禎（被告）   3878/124571 6.70 19 劉建賢（原告）   12885/124571 22.27 20 劉振賢（被告）   6850/124571 11.84 

附表4：
宜蘭縣○○鎮○○段0000地號土地分割後，各該應補償共有人應補償
其他共有人之面積、應補償其他共有人之金額
權利價值：3,410元/㎡
編號 應補償之共有人 共有人分割後所取得土地面積增減（㎡） 分割後「道佔農1」維持共有，按權利範圍可得面積（㎡） 應補償其他共有人之面積（㎡） 應補償其他共有人之金額（新台幣，元以下四捨五入） 5 劉東雄（被告） +7.17 11.76 18.93 64,551 6 劉邦彥（被告） +92.91 25.42 118.33 403,505 9 劉陳秀美（被告） 0 14.03 14.03 47,842 10 劉聰松（被告） 0 21.04 21.04 71,746 11 劉文智（被告） 0 21.04 21.04 71,746 12 劉乾隆（被告） 0 14.03 14.03 47,842 14 劉宜弘（被告） +49.14 47.08 96.22 328,110 20 劉振賢（被告） +7.17 11.76 18.93 64,551     合計 1,099,893 

附表4-1：原告111年10月19日民事更正訴之聲明暨撤回起訴狀所
列附表4之應補償其他共有人之金額：
編號 應補償之共有人 共有人分割後所取得土地面積增減（㎡） 分割後「道佔農1」維持共有，按權利範圍可得面積（㎡） 應補償其他共有人之面積（㎡） 應補償其他共有人之金額（新台幣，元以下四捨五入） 5 劉東雄（被告） +7.17 11.84 19.01 64,824 6 劉邦彥（被告） +92.91 25.40 118.31 403,437 9 劉陳秀美（被告） 0 14.02 14.02 47,808 10 劉聰松（被告） 0 21.03 21.03 71,712 11 劉文智（被告） 0 21.03 21.03 71,712 12 劉乾隆（被告） 0 14.02 14.02 47,808 14 劉宜弘（被告） +49.14 47.04 96.18 327,974 20 劉振賢（被告） +7.17 11.84 19.01 64,824 

附表5：
宜蘭縣○○鎮○○段0000地號土地分割後，各該應受補償共有人之應
受補償面積、應受補償金額及應受補償比例
權利價值：3,410元/㎡
編號 應受補償之共有人 共有人分割後所取得土地面積增減（㎡） 分割後道佔農1維持共有面積（㎡） 應受補償 之面積 （㎡） 應受補償之金額（新台幣，元以下四捨五入） 應受補償 之比例 1 劉信一（被告） －24.33 0 24.33 82,965 82965/0000000 2 劉慶池、劉慶讚、陳麗華、劉冠君、劉冠宏、劉慶玲（被告） －24.33 0 24.33 82,965 82965/0000000 3  劉麗卿、劉慶國（被告） －24.33 0 24.33 82,965 82965/0000000 4 劉麗卿、劉慶國、何登山、何錫鏗、何錫銘、雷立群、雷雅棋、雷其諺、王維忠（被告） －48.67 0 48.67 165,964 165964/0000000 7 劉國權（被告） －54.07 0 54.07 184,379 184379/0000000 8 劉國仕（被告） －54.07 0 54.07 184,379 184379/0000000 13 黃碧珠（被告） －81.11 0 81.11 276,585 276585/0000000 15 劉金綠（被告） －6.85 6.71 0.14 　477 477/0000000 16 劉志明（被告） －6.85 6.71 0.14 477 477/0000000 17 劉國樑（被告） －6.85 6.71 0.14 477 477/0000000 18 劉國禎（被告） －6.85 6.71 0.14 477 477/0000000 19 劉建賢（原告） －33.37 22.29 11.08 37,783 37783/0000000     合計 1,099,893 1 

附表5-1：原告111年10月19日民事更正訴之聲明暨撤回起訴狀所
列附表5之共有人應受補償之金額：
編號 應受補償之共有人 共有人分割後所取得土地面積增減（㎡） 分割後道佔農1維持共有面積（㎡） 應受補償 之面積 （㎡） 應受補償之金額（新台幣，元以下四捨五入） 應受補償 之比例 1 劉信一（被告） －24.33 0 24.33 82,965 82965/0000000 2 劉慶池、劉慶讚、陳麗華、劉冠君、劉冠宏、劉慶玲（被告） －24.33 0 24.33 82,965 82965/0000000 3  劉麗卿、劉慶國（被告） －24.33 0 24.33 82,965 82965/0000000 4 劉麗卿、劉慶國、何登山、何錫鏗、何錫銘、雷立群、雷雅棋、雷其諺、王維忠（被告） －48.67 0 48.67 165,964 165964/0000000 7 劉國權（被告） －54.07 0 54.07 184,379 184379/0000000 8 劉國仕（被告） －54.07 0 54.07 184,379 184379/0000000 13 黃碧珠（被告） －81.11 0 81.11 276,585 276585/0000000 15 劉金綠（被告） －6.85 6.70 0.15 　511.5 511.5/0000000 16 劉志明（被告） －6.85 6.70 0.15 511.5 511.5/0000000 17 劉國樑（被告） －6.85 6.70 0.15 511.5 511.5/0000000 18 劉國禎（被告） －6.85 6.70 0.15 511.5 511.5/0000000 19 劉建賢（原告） －33.37 22.27 11.10 37,851 37851/0000000 

附表6：
宜蘭縣○○鎮○○段0000地號土地分割後，應為補償人、應受補償人
之補償金額明細（新臺幣，元以下四捨五入）
應受補償共有人 應為補償人        總計  劉東雄（被告） 劉邦彥（被告） 劉陳秀美（被告） 劉聰松（被告） 劉文智（被告） 劉乾隆（被告） 劉宜弘（被告） 劉振賢（被告）  劉信一（被告） 4,869 30,437 3,609 5,412 5,412 3,609 24,749 4,869 82,966 劉慶池、劉慶讚、陳麗華、劉冠君、劉冠宏、劉慶玲（被告） 4,869 30,437 3,609 5,412 5,412 3,609 24,749 4,869 82,966 劉麗卿、劉慶國（被告） 4,869 30,437 3,609 5,412 5,412 3,609 24,749 4,869 82,966 劉麗卿、劉慶國、何登山、何錫鏗、何錫銘、雷立群、雷雅棋、雷其諺、王維忠（被告） 9,740 60,885 7,218 10,826 10,826 7,218 49,509 9,740 165,962 劉國權（被告） 10,821 67,641 8,020 12,027 12,027 8,020 55,003 10,821 184,380 劉國仕（被告） 10,821 67,641 8,020 12,027 12,027 8,020 55,003 10,821 184,380 黃碧珠（被告） 16,232 101,467 12,030 18,042 18,042 12,030 82,509 16,232 276,584 劉金綠（被告） 28 175 21 31 31 21 142 28 477 劉志明（被告） 28 175 21 31 31 21 142 28 477 劉國樑（被告） 28 175 21 31 31 21 142 28 477 劉國禎（被告） 28 175 21 31 31 21 142 28 477 劉建賢（原告） 2,218 13,860 1,643 2,464 2,464 1,643 11,271 2,218 37,781 總計 64,551 403,505 47,842 71,746 71,746 47,842 328,110 64,551 1,099,893 

附表6-1：原告111年10月19日民事更正訴之聲明暨撤回起訴狀所
列附表6至13之各共有人應補償及應受補償之金額：
應受補償共有人 應為補償人         劉東雄（被告） 劉邦彥（被告） 劉陳秀美（被告） 劉聰松（被告） 劉文智（被告） 劉乾隆（被告） 劉宜弘（被告） 劉振賢（被告） 劉信一（被告） 4,889 缺漏 缺漏 缺漏 缺漏 3,605 24,735 4,889 劉慶池、劉慶讚、陳麗華、劉冠君、劉冠宏、劉慶玲（被告） 4,889 缺漏 缺漏 缺漏 缺漏 3,605 24,735 4,889 劉麗卿、劉慶國（被告） 4,889 缺漏 缺漏 缺漏 缺漏 3,605 24,735 4,889 劉麗卿、劉慶國、何登山、何錫鏗、何錫銘、雷立群、雷雅棋、雷其諺、王維忠（被告） 9,779 缺漏 缺漏 缺漏 缺漏 7,212 49,479 9,779 劉國權（被告） 10,865 缺漏 缺漏 缺漏 缺漏 8,013 54,969 10,865 劉國仕（被告） 10,865 缺漏 缺漏 缺漏 缺漏 8,013 54,969 10,865 黃碧珠（被告） 16,298 缺漏 缺漏 缺漏 缺漏 12,020 82,459 16,298 劉金綠（被告） 30 缺漏 缺漏 缺漏 缺漏 22.5 152 30 劉志明（被告） 30 缺漏 缺漏 缺漏 缺漏 22.5 152 30 劉國樑（被告） 30 缺漏 缺漏 缺漏 缺漏 22.5 152 30 劉國禎（被告） 30 缺漏 缺漏 缺漏 缺漏 22.5 152 30 劉建賢（原告） 2,230 缺漏 缺漏 缺漏 缺漏 1,645 11,285 2,230